【裁判字號】    98,訴,647
【裁判日期】    980611
【裁判案由】    分配表異議之訴
【裁判全文】
臺灣板橋地方法院民事判決               98年度訴字第647號
原      告  丁○○○
訴訟代理人  丙○○
被      告  乙○○○
被      告  甲○○
訴訟代理人  林福地律師
上列當事人間請求分配表異議之訴事件，經本院於民國98年5 月
14日言詞辯論終結，判決如下：
    主  文
原告之訴駁回。
訴訟費用由原告負擔。
    事實及理由
一、原告主張：
  １原告因與被告乙○○○間之合會糾紛，原告訴請被告乙○○
    ○返還會款，經本院96年度板簡字第11530 號民事簡易判決
    命被告乙○○○應給付原告新台幣（下同）206 萬元確定，
    原告於民國97年4 月2 日持該確定判決聲請強制執行，經本
    院97年度執字第30473 號強制執行受理在案，併入本院97年
    度執地字第11431 號強制執行事件辦理，拍賣標的為被告乙
    ○○○所有坐落台北縣中和市○○○段頂南勢角小段248-76
    地號、248-81地號建地等二筆土地及地上建物建號17716 號
    （門牌號碼台北縣中和市○○路○ 段142 巷31弄34號）及增
    建部分。詎被告乙○○○為達稀釋原告受償金額之目的，竟
    早於被告乙○○○惡性倒會之前，即與被告甲○○通謀虛偽
    成立消費借貸契約與抵押權設定契約，於96年10月23日，以
    前揭房地虛偽登記360 萬元之抵押權予被告甲○○，再由被
    告甲○○於本院97年度執字第11431 號拍賣抵押物事件，提
    出被告乙○○○所簽發不實之借據3 紙（金額合計360 萬元
    ），及抵押權設定契約書、他項權利證明書等件，聲明參與
    分配行使抵押權，致使本院民事執行處就被告乙○○○之前
    揭房地拍賣所得價金訂於97年10月23日實行分配之分配表，
    其第8 、15欄，虛列被告甲○○受分配執行費12000 元及第
    2 順位抵押權150 萬元，原告於97年10月17日提出書狀聲明
    異議，被告甲○○對於該異議之內容為反對之陳述，原告爰
    依強制執行法第41條之規定，提起本件分配表異議之訴。被
    告乙○○○已於協調會上坦承其與被告甲○○間，無實際借
    貸關係，此有承諾切結書可稽。被告乙○○○在偵查中辯稱
    ：於93年起至95年間陸續向甲○○無息借款360 萬元，於96
    年10月9 日簽立同意書乙份等語，而被告甲○○在偵查中辯
    稱：被告乙○○○於91年間起至95年間止陸續向伊借款360
    萬元，因此持有92年4 月16日、94年9 月25日、95年12月3
    日三紙借據等語，則被告二人對於借款之時間陳述不符，且
    到底是於93年4 月16日借110 萬元、94年9 月25日借100 萬
    元、95年12月3 日借150 萬元？還是陸續借款共360 萬元？
    倘如被告甲○○所述，被告乙○○○自91年間起即有欠款，
    則被告甲○○焉有可能在未還款之情形下，一再借款予被告
    乙○○○，且至96年才向被告乙○○○催討？而抵押權設定
    之時間距被告乙○○○惡性倒會之時間，僅有三日，時間之
    巧合讓人可疑。被告稱渠等間有360 萬元之借款債權存在，
    為何被告甲○○對於民事執行處分配表僅列150 萬元債權，
    未表示任何異議，亦足見被告間通謀虛偽成立借貸行為。被
    告甲○○除所提匯款資料外，至今仍無法提出其交付現金予
    被告乙○○○之其他事證，又匯款之原因有很多，非僅有借
    款而已，被告甲○○所提之證據，自不足以證明其與被告乙
    ○○○間有360 萬元之借貸關係存在。先位聲明：確認被
    告甲○○對於被告乙○○○所有前揭房地於96年10月23日所
    登記之360 萬元之抵押債權不存在。被告甲○○應將前揭
    抵押權設定登記予以塗銷。本院97年度執地字第11431 號
    拍賣抵押物強制執行事件，分配表所載次序編號8 號被告甲
    ○○之執行費債權12000 元，及次序編號15號被告甲○○之
    第二順位抵押權150 萬元，應予剔除，該剔除之金額改分配
    予原告。
  ２若本院認為被告間之消費借貸契約確屬存在，亦因被告甲○
    ○於93年4 月16日至95年12月3 日即已借款予被告乙○○○
    ，被告乙○○○卻至96年10月23日始辦理抵押權之設定，抵
    押權之設定，係屬先有債權之存在，而於事後為之設定抵押
    權，並無對價關係，即屬無償行為，並有害及原告之債權，
    原告得依民法第244 條第1 項之規定請求撤銷被告間所為之
    抵押權設定行為。備位聲明：被告甲○○、乙○○○間就
    前揭房地所為債權額360 萬元之抵押權設定行為，應予撤銷
    。被告甲○○應將前揭抵押權設定登記予以塗銷。
二、被告甲○○則以：
    被告二人係嬸姪關係，被告甲○○經營休閒農莊，為有資力
    之人，被告乙○○○為資金調度，自91年起至95年間陸續向
    被告甲○○借款，被告甲○○於91年11月8 日自被告甲○○
    之妻范明蟬帳戶匯款40萬元予乙○○○，復於92年2 月10日
    、92年7 月23日分別領款30萬元、29萬元交付乙○○○、於
    93年10月4 日、94年2 月3 日分別領款38萬元、15萬元交付
    乙○○○、於94年7 月15日由范明蟬匯款27萬元予乙○○○
    ，於95年5 月16日、95年6 月6 日、95年7 月4 日分別領款
    10萬元、10萬元、50萬元交付乙○○○，現金交付之地點，
    則為被告甲○○之住處，由被告乙○○○南下至被告甲○○
    住處取款，其他部分，則多以手邊現金交付，或提領帳戶款
    項支付，但因時間已遠，不復記憶。被告乙○○○分別於93
    年4 月16日、94年9 月25日、95年12月3 日簽立借據予被告
    甲○○，並於96年10月23日以其所有前揭房地設定抵押權與
    甲○○，作為上開360 萬元借款之擔保。被告間確實有成立
    消費借貸契約及設定抵押權之行為，並非通謀虛偽意思表示
    ，並聲明：原告之訴駁回。
三、被告乙○○○則以：
    其確實有向被告甲○○借錢，自91年開始借，當時有借有還
    ，所以沒有開立借據，至93年起，資金較緊沒有還錢，被告
    甲○○向其催討，其才開立借據交予被告甲○○收執，借據
    分三次開，每張借據的金額都是依據立具當時積欠之總金額
    ，分次統計填寫，至96年間共計積欠360 萬元未還，故於96
    年10月23日設定360 萬元抵押權予被告甲○○。承諾切結書
    係原告訴訟代理人所寫，交由其簽名，其係在逼迫之情形下
    ，不得不簽名等語置辯。並聲明：原告之訴駁回。
四、原告先位聲明部分：
  １按債權人或債務人對於分配表所載各債權人之債權或分配金
    額有不同意者，應於分配期日一日前，向執行法院提出書狀
    ，聲明異議；異議未終結者，為異議之債權人或債務人，得
    向執行法院對為反對陳述之債權人或債務人提起分配表異議
    之訴，強制執行法第39條第1 項、第41條第1 項前段分別定
    有明文。本件原告因與被告乙○○○間之合會糾紛，訴請被
    告乙○○○返還會款，經本院96年度板簡字第11530 號民事
    簡易判決命被告乙○○○應給付原告206 萬元確定，原告於
    97 年4月2 日持該確定判決聲請強制執行，案號為97年度執
    字第30473 號強制執行事件，併入本院97年度執地字第1143
    1 號強制執行事件辦理，拍賣標的為被告乙○○○所有坐落
    台北縣中和市○○○段頂南勢角小段248-76地號、248-81地
    號建地等二筆土地及地上建物建號17 716號（門牌號碼台北
    縣中和市○○路○ 段142 巷31弄34號）及增建部分。本院民
    事執行處就被告乙○○○之前揭房地拍賣所得價金於97年10
    月23日分配之分配表，其第8 、15欄，列有被告甲○○得分
    配執行費12000 元及第2 順位抵押權150 萬元，原告於97年
    10月17日提出書狀聲明異議，被告甲○○對於該異議之內容
    為反對之陳述等情，業經本院調取上開民事執行卷宗核閱屬
    實，原告提起本件分配表異議之訴，程序上並無不合，合先
    敘明。
  ２按當事人主張有利於己之事實，應負舉證責任，此觀諸民事
    訴訟法第277 條之規定自明。本件原告主張被告間消費借貸
    行為為被告間通謀虛偽所成立，係有利於原告之事實，又為
    被告所否認，原告應就此事實負舉證責任。原告固提出被告
    乙○○○所簽名之承諾切結書乙紙為證，惟查，該承諾切結
    書係在被告乙○○○與會員所開之協調會時，由原告訴訟代
    理人當日所寫，交由被告乙○○○簽名，此為原告訴訟代理
    人所不爭執，則該切結書之內容是否為被告乙○○○之本意
    ，不無可疑，且觀諸切結書之部分內容為「本人為保障各位
    互助會之權益，故於停會之前於十月二十三日邀甲○○為權
    利人（無實際借貸關係）將房屋坐落土地及房屋一棟：中和
    市○○路○ 段142 巷31弄34號抵押權設定於甲○○為順位，
    本人有誠意解決本人所積欠各會員債款（會款），本人承諾
    將賣上開房屋所得款項先還第一順位銀行，剩餘款項不會還
    第二順位權利人甲○○」（見卷第68頁），亦與常情不符，
    蓋被告乙○○○若要設定抵押權以擔保會員之會款債權，其
    直接以會員為抵押權人設定登記便是，何須找被告甲○○為
    抵押權人，再承諾不會還錢給被告甲○○，是原告提出此承
    諾切結書作為被告間通謀虛偽之證據，尚難採信。而被告甲
    ○○已提出被告甲○○存摺影本、被告乙○○○中和農會活
    期儲蓄存款0000000000號帳戶交易明細影本1 份、被告乙○
    ○○國泰世華銀行帳戶交易明細影本1 份，以資證明確實有
    資金從被告甲○○、訴外人范明蟬之戶頭轉入至被告乙○○
    ○帳戶之記錄。被告甲○○並提出借據3 紙，該3 紙借據，
    分別係93年4 月16日借110 萬元、94年9 月25日借100 萬元
    、95年12月3 日借150 萬元，觀諸被告甲○○所提借據3紙
    原本（附於97年度執字第11431 號參與分配卷），該3 紙借
    據之紙質、顏色、大小、書寫格式均有不同，其中93年4 月
    16日之借據，係用93年4 月16日之日曆紙所寫，更足堪認上
    開借據非臨訟所偽造，被告辯稱渠等間有借款360 萬元之事
    實，自非無據。原告所提之證據既不能推翻上開認定，則原
    告主張被告間通謀虛偽成立360 萬元之消費借貸契約及設定
    抵押權之行為，為不可採。
  ３依上所述，原告先位聲明請求：確認被告甲○○對於被告
    乙○○○所有前揭房地於96年10月23日所登記之360 萬元之
    抵押債權不存在。被告甲○○應將前揭抵押權設定登記予
    以塗銷。本院97年度執地字第11431 號拍賣抵押物強制執
    行事件，分配表所載次序編號8 號被告甲○○之執行費債權
    12000 元，及次序編號15號被告甲○○之第二順位抵押權
    150 萬元，應予剔除，該剔除之金額改分配予原告，為無理
    由，不應准許。
五、原告備位聲明部分：
    按民法第244 條之撤銷權，自債權人知有撤銷原因時起，一
    年間不行使，或自行為時起，經過十年而消滅，民法第245
    條定有明文。查原告所提之承諾切結書，係於96年11月3 日
    所立具，則原告至遲於96年11月3 日已知被告甲○○有設定
    抵押權之情事，原告於98年3 月24日始提起本件訴訟，主張
    依民法第244 條規定撤銷被告間之詐害行為，已逾民法第
    245 條所規定應於1 年內行使撤銷權之除斥期間，是原告請
    求撤銷被告間之抵押權設定行為及塗銷系爭抵押權設定登記
    ，於法不合，亦應駁回。
六、結論：原告之訴為無理由，依民事訴訟法第78條，判決如主
    文。
中    華    民    國    98    年    6     月    11    日
                  民事第三庭法  官  陳映如
以上正本係照原本作成
如對本判決上訴，須於判決送達後20日內向本院提出上訴狀
中    華    民    國    98    年    6     月    11    日
                            書記官  李錦輝

司法院資訊處製作；財團法人民間司法改革基金會備份。
